【裁判字號】    99,抗,73
【裁判日期】    990224
【裁判案由】    返還土地等
【裁判全文】
臺灣高等法院臺中分院民事裁定            99年度抗字第73號
    抗  告  人  甲○○○
                乙○○
上列抗告人因與相對人行政院農業委員會林務局東勢林區管理處
等間請求返還土地等事件，對於民國98年12月28日臺灣南投地方
法院97年度訴字第173 號所為裁定提起抗告，本院裁定如下：
    主  文
抗告駁回。
抗告訴訟費用由抗告人負擔。
    理  由
一、本件抗告人因與相對人行政院農業委員會林務局東勢林區管
    理處等間請求返還土地等事件，原法院以抗告人等未於期限
    內補繳裁判費，認上訴人之上訴為不合法，因而為駁回其上
    訴之裁定，抗告人不服，提起抗告，其抗告意旨略以：
  (一)原審法院命抗告人等補繳裁判費之裁定，未合法送達予上訴
    人，原審法院逕予駁回上訴，尚有未合：抗告人於原審已指
    定送達代收人，依民事訴訟法第134 條規定，效力及於同地
    之各級法院，原審未將裁定送達予送達代收人，尚有違誤。
    按民事訴訟法第134 條規定：「送達代收人，經指定陳明後
    ，其效力及於同地之各級法院。但該當事人或代理人別有陳
    明者，不在此限」。依此規定，當事人若於下級審有指定送
    達代收人之情事，其效力及於同級之上級法院，該代收人均
    有代收訴訟文件之權限。查抗告人於原審法院業已指定謝文
    田律師為送達代收人，依民事訴訟法第134 條規定，指定之
    效力及於同地之各級法院，而原審法院及上訴審法院管轄區
    域有重合之處，當屬同地之各級法院，是故原一審法院判決
    後，抗告人向原審法院提起上訴，命補繳裁判費以補正上訴
    要件之裁定，自應送達於該代收人，惟系爭補繳費用之裁定
    ，並未送達予代收人，其送達自非合法，原審法院逕為駁回
    上訴，尚有違誤。又原審法院並未將系爭補繳費用之裁定，
    送達予代收人，嗣又將駁回上訴之裁定，送達予代收人，足
    見原審法院認定本件訴訟移審後，送達代收人仍有代收訴訟
    文書之權限，惟原審法院竟漏未將補繳裁判費之裁定，送達
    予代收人，其送達顯非合法。
  (二)原審法院命抗告人等補繳裁判費之裁定，亦未合法送達予上
    訴人本人：據抗告人於第一審委任之訴訟代理人，於98年12
    月30日收受裁定後，立即向原審承審股別之書記官，詢問系
    爭補繳裁判費裁定之送達情形，稱抗告人甲○○○部分，係
    於98年11月30日由甲○○○住處之管理員代收，抗告人乙○
    ○部分，則於98年12月2 日採寄存送達方式，寄存於台中縣
    石岡派出所，渠等均已受合法送達云云。惟查：1.抗告人甲
    ○○○部分：按民事訴訟法第137條第1項規定：「送達於住
    居所、事務所或營業所不獲會晤應受送達人者，得將文書付
    與有辨別事理能力之同居人或受僱人」。查抗告人甲○○○
    業已遷離原住所「桃園縣中壢市○○里○○○街31號6 樓」
    ，現居地為「桃園縣平鎮市○○○路2 巷5號2樓」，就訴訟
    文書之送達，自應向其現居住所為之，惟原審法院未詳加審
    酌抗告人甲○○○已搬遷至新住所之事實，逕予送達至原住
    所，雖經管理員收受，仍不生合法送達之效力。2.抗告人乙
    ○○部分：按民事訴訟法第138 條規定：「送達不能依前二
    條規定為之者，得將文書寄存送達地之自治或警察機關，並
    作送達通知書兩份，一份黏貼於應受送達人住居所、事務所
    、營業所或其就業處所門首，另一份置於該送達處所信箱或
    其他適當位置，以為送達。寄存送達，自寄存之日起，經十
    日發生效力。寄存之文書自寄存之日起，寄存機關應保存二
    個月」。又民事訴訟法第138 條所規定之寄存送達，限於不
    能依同法第136條及第137條規定行送達者，始得為之，設其
    送達之處所，雖原為應受送達人之住居所、事務所或營業所
    而實際上已變更者，該原住居所、事務所或營業所，即非應
    為送達之處所，自不得於該原處所為寄存送達。又依第 138
    條之規定為寄存送達，除須將應送達之文書寄存送達地之自
    治或警察機關外，並須製作送達通知書，記明寄存文書之處
    所，黏貼於應受送達人住居所、事務所或營業所門首，俾應
    受送達人知悉寄存之事實，前往領取，二者缺一均不能謂為
    合法之送達（參照最高法院64年台上字第481 號判例）。查
    原審法院對於抗告人乙○○之裁定，苟係採寄存送達方式，
    惟送達機關並未將送達通知書，黏貼於抗告人之住所，抗告
    人並不知悉寄存送達之事實，無以前往領取，依最高法院64
    年台上字第481 號判例意旨，原審所為寄存送達方式，與法
    定要件不符，尚非合法。
  (三)自民事訴訟法第442第2 項期間之性質：按民事訴訟法第442
    條第2 項規定：「上訴不合程式或有其他不合法之情形而可
    以補正者，原第一審法院應定期間命其補正，如不於期間內
    補正，應以裁定駁回之」。本條規定補正上訴合法要件之期
    間，係法院以裁定命訴訟關係人應為訴訟行為之時間，性質
    為裁定期間，與不變期間之性質不同，是故訴訟關係人所為
    訴訟行為，雖逾裁定時間，惟本於保障訴訟關係人訴訟權利
    ，並兼顧裁定期間之立法意旨，仍應准訴訟關係人補正訴訟
    要件，不宜逕予駁回。本件抗告人就原審法院所為判決（南
    投地方法院97年度訴字第173 號判決），業於98年11月17日
    提起上訴，因上訴費用涉及訴訟標的（即占用土地面積）之
    計算，尚待原審法院核算之，渠等遂於上訴狀中陳明「訴訟
    標的金額及上訴費用請裁定後繳納」，嗣渠等於提出上訴後
    ，均未收受補繳裁判費之裁定，抗告人等因不諳法律，遂未
    予繳交，且原審法院亦未送達予送達代收人，其實亦無法通
    知抗告人補繳上訴費用，衡諸民事訴訟法第442第2項規定裁
    定期間之性質，於未合法送達予抗告人之情況，自應准予抗
    告人補正，以保障抗告人依法享有之訴訟權利，原審法院未
    給予抗告人補正程序要件之機會，逕予駁回上訴，損及抗告
    人之權益，實有未合。
  (四)綜上，原審法院命抗告人等補繳裁判費之裁定，未合法送達
    予上訴人及上訴人指定之送達代收人，渠等無法知悉須補繳
    裁判費之事實，原審法院逕予駁回上訴，顯有未洽，爰請求
    廢棄原裁定云云。
二、按當事人經指定送達代收人，向受訴法院陳明者，依民事訴
    訟法第133條第1項規定，固應向該代收人為送達，但向該當
    事人為送達既於該當事人並無不利，即非法所不許（最高法
    院26年渝抗字第502 號判例要旨參照）。又「受公寓大廈管
    理委員會僱用之管理員，其所服勞務包括為公寓大廈住戶接
    收文件者，性質上應屬全體住戶之受僱人，即與民事訴訟法
    第137條第1項規定之受僱人相當。郵政機關之郵差送達文書
    於住居所、事務所或營業所，不獲會晤應受送達人，而將文
    書付與上開公寓大廈管理員者，為合法送達。至該管理員何
    時將文書轉交應受送達人，對已生之合法送達效力不受影響
    」（最高法院93年度台抗第 665號民事裁定意旨參照）。而
    民事訴訟法第138條規定：不能依民事訴訟法第136條、第13
    7 條規定送達者，得將文書寄存送達地之自治或警察機關，
    並作送達通知書兩份，一份黏貼於應受送達人住居所、事務
    所、營業所或其就業處所門首，另一份置於該送達處所信箱
    或其他適當位置，以為送達。又文書，依其程式及意旨得認
    作公文書者，推定為真正，同法第355條第1項亦有明定。
三、本件抗告人等對原法院97年度訴字第173 號第一審判決提起
    上訴，未據繳納第二審裁判費，經原法院於98年11月26日裁
    定限抗告人等於5 日內補繳，逾期不繳即駁回上訴，該裁定
    於98年11月30日按抗告人甲○○○所陳報之住所地「桃園縣
    中壢市○○里○○○街31號6 樓」送達，並由其住所管理委
    員會之管理員代為收受，有送達證書可稽（原法院卷第 172
    頁），而抗告人甲○○○之戶籍設於上址，且原法院之開庭
    通知亦送達上址，另抗告人甲○○○提起上訴、抗告之訴狀
    仍記載其地址為上址，有戶籍謄本、送達證書、聲明上訴狀
    及抗告狀可稽（原法院卷第13、32、36、163頁，本院卷3頁
    ），可見上址確為抗告人甲○○○之住所，雖該裁定未向抗
    告人指定之送達代收人為送達，但向抗告人為送達，並無不
    利於抗告人之情，揆諸前開說明，該裁定應已合法送達。另
    上開補費裁定係按抗告人乙○○所陳報之住所地「台中縣石
    岡鄉○○村○○路187巷7弄8 號」送達（戶籍設於該址，見
    原法院卷第12頁），該裁定業於98年12月2 日寄存送達於抗
    告人住所所屬之台中縣警察局東勢分局石岡派出所，有送達
    證書在卷（原法院卷第173 頁），抗告人遲至98年12月28日
    仍未補正，此亦有原法院民事科查詢簡答表附卷可佐（見原
    審卷第175 頁），原法院乃裁定駁回其上訴，核無不合。抗
    告人乙○○固稱前述補費裁定雖寄存於警局，然送達機關未
    製作送達通知書黏貼於其住居所門首及置於信箱或適當位置
    ，其送達自非合法云云。惟依原審卷附上開補費裁定送達證
    書業經郵政機關勾選填載：寄存於台中縣警察局東勢分局石
    岡派出所，並作送達通知書兩份，一份黏貼於應受送達人（
    即抗告人）住居所、事務所、營業所或其就業處所門首，另
    一份置於該送達處所信箱，以為送達，並蓋有郵戳及派出所
    印文，即屬公文書，應推定為真正，則該送達證書所載之送
    達方法，已符合上開寄存送達之法定方式，抗告人對其所主
    張送達不合法一節，既未舉證以實其說，則其指摘原裁定不
    當，即為無理由。是以，原法院以抗告人等未依限補繳裁判
    費，因而於98年12月28日以97年度訴字第173 號裁定駁回抗
    告人之上訴，於法核無違誤。抗告意旨謂原法院之送達不合
    法，遽予指摘原裁定不當，求予廢棄，為無理由，其抗告應
    予駁回。
四、據上論結，本件抗告為無理由，依民事訴訟法第495條之1第
    1項、第449條第1項、第95條、第78條，裁定如主文。
中    華    民    國    99    年    2     月    24    日
                民事第五庭    審判長法  官  童有德
                                    法  官  鄭金龍
                                    法  官  古金男
以上正本係照原本作成。
再為抗告應以適用法規顯有錯誤為理由。
如提起再抗告者應於裁定送達後10日內向本院提出抗告理由狀（
須按照他造人數附具繕本）並繳納抗告裁判費新臺幣1,000元，
同時委任律師或具有律師資格之關係人為代理人。
                                    書記官  瑞芳
中    華    民    國    99    年    2     月    25    日
                                                      Ｖ

司法院資訊處製作；財團法人民間司法改革基金會備份。
